臺灣彰化地方法院民事判決　九十年度重訴字第一九一號
　　原　　　告　　第七商業銀行股份有限公司
　　法定代理人　　辛○○
　　訴訟代理人　　癸○○
　　　　　　　　　戊○○
　　被　　　告　　庚○○
　　　　　　　　　丁○○
　　　　　　　　　丙○○
　　訴訟代理人　　乙○○
　　被　　　告　　甲○○
右當事人間塗銷所有權登記等事件，本院判決如左：
    主    文
被告張萬全與庚○○、丁○○於民國八十九年十一月十六日就彰化縣彰化市○○○段
三六六之八地號、地目田、面積伍貳陸平方公尺土地所為贈與行為與所有權移轉行為
，應予撤銷。
被告張萬全與丙○○、庚○○於民國八十九年十月十七日就彰化縣彰化市○○○段三
六之五地號、地目田、面積玖肆平方公尺土地所為贈與行為與所有權移轉行為，應予
撤銷。
被告張萬全與甲○○於民國八十九年十二月十二日就彰化縣花壇鄉○○段三六四地號
、地目田、面積壹伍捌點捌壹平方公尺土地所為贈與行為與所有權移轉行為，應予撤
銷。
被告庚○○、丁○○應將第一項土地於民國八十九年十二月二日以贈與為原因所為所
有權移轉登記予以塗銷。
被告丙○○、庚○○應將第二項土地於民國八十九年十一月三十日以贈與為原因所為
所有權移轉登記予以塗銷。
被告甲○○應將第三項土地於民國八十九年十二月十六日以贈與為原因所為所有權移
轉登記予以塗銷。
訴訟費用由被告庚○○負擔百分之二十三、被告丁○○負擔百分十六、被告丙○○負
擔百分之七、被告甲○○負擔百分之四，餘由被告己○○、壬○○連帶負擔。
    事    實
甲、原告方面：
一、聲明：
    如主文所示。
二、陳述：
  (一)原彰化第二信用合作社自民國八十七年七月十一日起合併為第七商業銀行股份有
    限公司。
  (二)被告張萬全邀同訴外人張滄德設定抵押權，於八十七年一月十九日向原告借貸新
    臺幣（下同）二千八百萬元，被告張萬全應於九十年一月十九日向原告清償二千
    八百萬元，及自八十九年八月二十日起之利息，均尚未清償，詎被告張萬全卻分
    別於八十九年十一月三十日、八十九年十二月二日、八十九年十二月十六日將其
    所有坐落彰化縣彰化市○○○段三六六之五、三六六之八地號土地，及彰化縣花
    壇鄉○○段三六四地號土地，贈與被告庚○○、丁○○、丙○○、甲○○。被告
    張萬全之贈與行為，業已影響原告債權之行使，依民法第二百四十四條第一項，
    請求撤銷被告張萬全所為之無償行為，並予塗銷所有權移轉登記。
  (三)鑑定結果關於道路用地部分，其價值沒有公告現值那麼高。
  (四)對被告抗辯之陳述：
　1.被告張萬全原有財產，其中(1)彰化縣彰化市○○段三六六之一地號土地已移轉予
    訴外人黃再欽、黃陳燕雀；(2)彰化縣彰化市○○○段七七之九地號土地已移轉予
    訴外人吳俊德、黃秋雪；(3)彰化縣彰化市○○○段七八之五地號土地已移轉外人
    張碧雪；(4)彰化縣彰化市○○○段七八之六地號土地已移轉訴外人黃秋雪；(5)彰
    化縣彰化市○○○段三六六之三三地號土地已移轉予訴外人張雅惠；(6)彰化縣彰
    化市○○○段三六六之三八地號土地已移轉予訴外人甲○○。原告無法對上開財
    產為執行。
　2.又彰化縣彰化市○○○段七八地號、七八之二十地號、七七之一三六地號、七七
    之一三七地號地號，及彰化縣花壇鄉○○段三六四地號土地，為道路用地，處分
    上有困難。
　3.彰化縣彰化市○○○段三六六之一、三六六之二一及三六六之三地號，為被告張
    萬全所有，地目為道，現為道路。訴外人張滄洲所有與上開土地相類之同段三六
    四之一地號土地，地目為水，目前為第二次拍賣，公告現值為每平方公尺四萬一
    千六百元，面積為六四四平方公尺，總計公告現值為二千六百七十九萬零四百元
    ，於第二次拍賣時為一千六百萬元，相差一千零七十九萬元，仍無人應買，可知
    如第三次拍賣將相差一倍，實有損害原告之權利。
　4.被告張萬全之繼承人即被告己○○顯無資力清償債務，此有鈞院九十年執丙字第
    四六九二號強制執行其分配表。而另一繼承人即被告壬○○亦無資力清償債務，
    被告壬○○應給付原告一千二百萬元，現仍在鈞院強制執行中，經彰化政府鑑價
    為九百六十萬二千元，足見被告壬○○顯無資力清償。又道路用地政府徵收補償
    遙遙無期，且如道路有價值，為何被告不自行處分。
  5.塗銷順序應以能讓原告獲得清償即建地為優先順序。
三、證據：提出他項權利證明書影本六件、授信約定書影本二件、借據影本一紙、財
    政部台財融第八七七三００四二號函影本一件、土地登記謄本影本六件、土地異
    動清冊三件、欠款明細表一紙、本院九十年度重訴字第二二七號民事判決及確定
    證明書影本各一件、本院八十九年度促字第一九九二六號支付命令及確定證明書
    影本各一紙、本院九十年執字第三三一九號債權憑證影本一紙、本院八十九年度
    促字第一九九二七號支付命令及確定證明書影本各一紙、本院八十九年執全字第
    一五０八號囑託查封記函影本一紙、歸戶財產查詢清單影本一件、繼承系統表一
    紙、戶籍謄本九件、土地登記謄本十七件、建物登記謄本二件、本院九十民執丁
    字第四七八五號公告一紙、本院九十年執字第四六九三號執行案件分配表影本一
    紙、本院九十年執字第一０九九九號通知影本一件、本院九十年度促字第一九六
    七七號支付命令及確定證明書影本各一紙、本院九十一年民執癸字第四八九三號
    公告影本一紙、本院九十一年執字第二二三九號通知影本一件、彰化縣稅捐稽徵
    處彰稅財字第０九一００二三０二０九號函影本一件為證，並聲請鑑定被告張萬
    全所有土地之市價。
乙、被告方面：
一、被告庚○○、丁○○、甲○○、己○○、壬○○部分：未於準備程序及最後言詞
    辯論期日到場，惟據其於其他言詞辯論期日所為聲明及陳述：
  (一)聲明：
    原告之訴及其假執行之聲請駁回。
  (二)陳述：
  　張萬全的借據簽名及印章並非真正。
  (三)證據：提出土地贈與所有權移轉契約書三件為證。
二、被告丙○○部分：
　(一)聲明：
    原告之訴及其假執行之聲請駁回。
　(二)陳述：
  1.被告張萬全的借據簽名及印章並非真正。
  2.撤銷權要件之存在，應由債權人負舉證之責，本件原告就已故被告張萬全之行為
    確有損害其債權之要件，尚難謂已盡舉證之責。按撤銷權之行使，旨在保全債務
    人之責任財產，以確保債權人之債權，僅於債務人之行為，致債權人之債權不能
    獲得滿足，始得行使之。倘債務人之資產，尚足以清償其所負債務，或對於設定
    有擔保物權之債權，其擔保物之價值超過其債權額，該擔保物所擔保之債權，既
    得就擔保物賣得之價金優先受償，則其債權即已獲得保障，債權人自不得行使撤
    銷權，以兼顧債權人之利益及第三人權益之保護，最高法院八十八年台上字第一
    五０四號判決著有明文。本件系爭金錢借貸，除連帶保證人外，並以債務人張滄
    德所有彰化縣彰化市○○○段地七三之九地號土地設定抵押權予原告，惟至今均
    未見原告就該筆土地聲請查封拍賣求償，依上開意旨，原告尚需提出上開土地拍
    賣不足清償之證明。
　3.原告主張被告張萬全所有土地現為道路用地，處分上困難等語，惟處分上有困難
    ，並非無法處分，尤以其中彰化縣彰化市西門口七七之一三六、七七之一三七、
    七八之二十等三筆土地言之，其地號均為建，為建築用地，經濟價值甚高，且建
    地得分割，是若付與拍賣，應無原告所指處分困難之情形，故上揭土地仍有一定
    之價值可供清償予原告。
  4.原告主張被告張萬全所有之土地（其中彰化縣彰化市○○○段三六六之一地號應
    係同段一一五之三地號之誤載），因現為道路，縱付拍賣價值亦將低落等語，惟
    被告所舉相鄰土地地目為水，與原告上開三筆土地地目為道，已有不同，是原告
    以此類推恐非妥適。且將來土地經政府徵收後，土地所有人仍有按公告現值發放
    之補償金可供領取，是縱為道路用地，仍有一定之價值，拍賣並非必無實益，故
    原告上開主張不當。
  5.按繼承人自繼承開始，除本法另有規定外，承受被繼承人財產上一切權利、義務
    ，但權利、義務專屬於被繼承人本身者，不在此限。民法第一千一百四十八條定
    有明文。本件被告張萬全已於九十年九月二十一日死亡，則被告張萬全所負債務
    依法應由其繼承人等承受，原告就系爭債權既需轉向被告張萬全之繼承人等為求
    償，是原告欲就本件主張塗銷所有權登記，其尚應就被告張萬全之繼承人亦無資
    力清償債務負舉證之責。
  6.鑑定報告總則第一項顯有錯誤，鑑價結果與內容有相互矛盾的地方，且鑑定結果
    比公告現值還低，顯然低估。
  7.縱使有影響原告債權，亦無需塗銷全部所有權移轉登記，塗銷順序應為道路用地、
    養地、建地。
  (三)證據：提出土地贈與所有權移轉契約書三件為證，並聲請鑑定借據上被告張萬全
    之印文及簽名。
丙、經本院依職權調取本院九十年度重訴字第二二七號民事卷宗。
    理    由
一、本件被告張萬全於訴訟繫屬中即九十年九月二十一日死亡，其中法定繼承人張粧
    、張滄洲、張滄德、張月雲、陳張月美均於九十年十一月二十二日向本院表示拋
    棄繼承，僅被告己○○、壬○○仍為其繼承人，此有本院通知書影本一紙、戶籍
    謄本一件在卷可稽，經原告依法聲明承受訴訟，核無不合，應予准許。又本件被
    告庚○○、丁○○、甲○○、己○○、壬○○未於最後言詞辯論期日到場，核無
    民事訴訟法第三百八十六條各款所列情形，爰依原告之聲請，由其一造辯論而為
    判決。
二、原告起訴主張：被告張萬全邀同訴外人張滄德設定抵押權，於八十七年一月十九
    日向原告借貸二千八百萬元，被告張萬全應於九十年一月十九日向原告清償二千
    八百萬元，及自八十九年八月二十日起之利息，均尚未清償，詎被告張萬全卻分
    別於八十九年十一月三十日、八十九年十二月二日、八十九年十二月十六日將其
    所有坐落彰化縣彰化市○○○段三六六之五、三六六之八地號土地，及彰化縣花
    壇鄉○○段三六四地號土地，贈與被告庚○○、丁○○、丙○○、甲○○。被告
    張萬全之贈與行為，業已影響原告債權之行使，依民法第二百四十四條第一項，
    請求撤銷被告張萬全所為之無償行為，並予塗銷所有權移轉登記等語；被告則以
    ：(一)被告張萬全的借據簽名及印章並非真正；(二)系爭借款並以債務人張滄德所有
    彰化縣彰化市○○○段地七三之九地號土地設定抵押權予原告，惟至今均未見原
    告就該筆土地聲請查封拍賣求償；(三)被告張萬全尚有彰化縣彰化市西門口七七之
    一三六、七七之一三七、七八之二十等三筆建地，以及彰化縣彰化市○○○段七
    八地號、七八之二十地號、七七之一三六地號、七七之一三七地號、七八之二十
    地號，及彰化縣花壇鄉○○段三六四地號之道路用地；(四)被告張萬全已於九十年
    九月二十一日死亡，則被告張萬全所負債務依法應由其繼承人承受，原告就系爭
    債權既需轉向被告張萬全之繼承人求償，原告欲就本件主張塗銷所有權登記，其
    尚應就被告張萬全之繼承人亦無資力清償債務負舉證之責等語置辯。
三、本件原告主張：被告張萬全邀同訴外人張滄德設定抵押權，於八十七年一月十九
    日向原告借貸二千八百萬元，被告張萬全應於九十年一月十九日向原告清償二千
    八百萬元，及自八十九年八月二十日起之利息，均尚未清償等語，並提出他項權
    利證明書影本六件、授信約定書影本二件、借據影本一紙為證，經核相符。又原
    告與被告張萬全及訴外人張滄德間系爭清償借款事件，業經本院以九十年度重訴
    字第二二七號民事判決原告勝訴確定，此有原告所提上開民事判決及確定證明書
    影本各一件在卷可稽，並經本院調取上開民事事件卷宗，核閱相符；且被告張萬
    全於前開民事事件九十年八月十五日言詞辯論程序亦自承：「保證書上之簽名，
    不是我親簽的，但印章是真正。」、「我有同意當我兒子借款之人頭。」等語，
    足見被告所辯：被告張萬全的借據簽名及印章並非真正等語，顯無可採，其聲請
    鑑定借據上被告張萬全之印文及簽名，亦無必要。原告上開主張，應認屬實。
四、又被告張萬全於八十九年十一月十六日將彰化縣彰化市○○○段三六六之八地號
    土地贈與被告庚○○、丁○○，並於八十九年十二月二日為所有權移轉登記；於
    八十九年十月十七日將彰化縣彰化市○○○段三六之五地號土地贈與被告丙○○
    、庚○○，並於八十九年十一月三十日為所有權移轉登記；於八十九年十二月十
    二日將彰化縣花壇鄉○○段三六四地號土地贈與被告甲○○，並於八十九年十二
    月十六日為所有權移轉登記之事實，為兩造所不爭執，並有土地登記謄本影本六
    件、土地異動清冊三件為證，應信為真實。
五、至原告主張：被告張萬全上開贈與行為，業已影響原告債權之行使等語，為被告
    所否認，並辯稱：(一)系爭借款並以訴外人張滄德所有彰化縣彰化市○○○段七三
    之九地號土地設定抵押權予原告，惟至今均未見原告就該筆土地聲請查封拍賣求
    償；(二)被告張萬全尚有其他土地足供清償對原告之債務；(三)被告張萬全已於九十
    年九月二十一日死亡，則被告張萬全所負債務依法應由其繼承人承受，原告就系
    爭債權既需轉向被告張萬全之繼承人求償，原告欲就本件主張塗銷所有權登記，
    其尚應就被告張萬全之繼承人亦無資力清償債務負舉證之責等語。經查：
  (一)訴外人即系爭借款連帶保證人張滄德以其所有彰化縣彰化市○○○段七三之九地
    號土地先後設定六次抵押權及最高限額抵押權予原告，其擔保權利總金額合計為
    一億一千零四十萬元，此有他項權利證明書影本六件為證。訴外人張滄德積欠原
    告之借款債務及連帶保證債務，其本金合計為九千四百三十五萬元，亦有原告所
    提欠款明細表一紙在卷可稽。又原告聲請強制執行拍賣上開西門口段七三之九地
    號土地，經本院執行處委託彰化縣政府鑑定該筆土地價格，其鑑定價格為每平方
    公尺二萬五千元，以其面積四千零六十三平方公尺計算，該筆土地現值為一億零
    一百五十七萬五千元，此有本院九十一年執字第二二三九號通知影本一件附卷可
    考。上開西門口段七三之九地號鑑定現值一億零一百五十七萬五千元，雖略高於
    訴外人張滄德欠款之本金總額九千四百三十五萬元，惟以目前法院執行不動產拍
    賣之現況，鮮少於第一次拍賣即順利拍定，均需經過多次減價後，始有拍定之可
    能；又被告張萬全及訴外人張滄德自八十九年起即未給付借款利息，是以縱使上
    開土地確以鑑定價格拍定，在分配拍賣價金前，亦需先行扣除執行費用及土地增
    值稅款，所餘可供原告分配之金額，亦顯不足以清償訴外人張滄德積欠原告之所
    有債務本金及利息。
  (二)被告張萬全尚有彰化縣彰化市西門口七八、七七之一三六、七七之一三七、七八
    之二十、一一五之三、三六六之三、三六六之二一地號等七筆土地。惟其中七八
    地號土地地目為養，一一五之三、三六六之三、三六六之二一地號土地地目為道
    ，其土地除待政府徵收外，並無使用價值，以目前不動產拍賣現狀，幾無拍定之
    可能，自不足以此作為被告張萬全有資力清償系爭借款之依據。而七七之一三六
    、七七之一三七、七八之二十地號土地地目雖編定為建，惟被告張萬全應有部分
    僅有八十四分之十四，而上開三筆土地面積僅分別為三０二、二二、七一平方公
    尺，經本院依原告聲請囑託華聲企業發展鑑定顧問有限公司鑑定，其鑑定結果被
    告上開三筆土地應有部分價值分別為：1.七七之一三六地號土地部分為一百零九
    萬七千零十五元；2.七七之一三七地號土地部分為七萬三千二百零五元；3.七八
    之二十地號土地部分為二十四萬八千五百元，合計價額僅有一百四十一萬八千七
    百二十元，此有華聲企業發展鑑定顧問有限公司報告書附卷可稽；是以縱使上開
    三筆土地被告之應有部分得以鑑定現值拍定，亦不足清償被告張萬全積欠原告之
    系爭借款本金及利息。
  (三)被告張萬全於九十年九月二十一日死亡後，其繼承人張粧、張滄洲、張滄德、張
    月雲、陳張月美均於九十年十一月二十二日向本院表示拋棄繼承，此有本院通知
    影本一紙為證，是其一切權利及義務應由被告壬○○、己○○繼承。而被告壬○○、己○○亦因積欠原告借款未能清償，分別經原告聲請強制執行，由本院以九
    十年執字第一０九九九號、九十年執字第四六九三號受理在案，此有本院民事處
    通知影本二紙為證，足見被告壬○○、己○○已無其他財產可供清償其自身債務
    ，堪認其等二人亦無資力足資清償自被告張萬全繼承之系爭借款債務。
  (四)綜上所述，被告上開抗辯，均無可採。被告張萬全上開贈與行為，確已影響原告
    債權之行使，應堪確認。
六、按債務人所為之無償行為，有害及債權人者，債權人得聲請法院撤銷之。債權人
    依第一項之規定聲請法院撤銷時，得並聲請命受益人或轉得人回復原狀。前條撤
    銷權自債權人知有撤銷原因時起，一年間不行使，或自行為時起經過十年而消滅
    ，民法第二百四十四條第一項、第四項、第二百四十五條定有明文。本件被告張
    萬全分別於八十九年十一月三十日、八十九年十二月二日、八十九年十二月十六
    日將其所有坐落彰化縣彰化市○○○段三六六之五、三六六之八地號土地，及彰
    化縣花壇鄉○○段三六四地號土地之所有權無償贈與，並移轉登記予被告庚○○
    、丁○○、丙○○、甲○○，且被告張萬全復無其他足資清償系爭借款債務之財
    產，是以被告張萬全所為上開無償行為，顯然有害及原告。又原告於九十年五月
    十一日提起本件訴訟，其行使本件撤銷權並未逾越一年之除斥期間，則原告依上
    開規定，聲請本院撤銷被告張萬全與庚○○、丁○○、丙○○、甲○○間之無償
    行為及塗銷所有權移轉登記，自屬有據。
七、從而，原告本於民法第二百四十四條第一項之規定，請求(一)被告張萬全與庚○○
    、丁○○於八十九年十一月十六日就彰化縣彰化市○○○段三六六之八地號土地
    所為贈與行為與所有權移轉行為，應予撤銷。(二)被告張萬全與丙○○、庚○○於
    八十九年十月十七日就彰化縣彰化市○○○段三六之五地號土地所為贈與行為與
    所有權移轉行為，應予撤銷。(三)被告張萬全與甲○○於八十九年十二月十二日就
    彰化縣花壇鄉○○段三六四地號土地所為贈與行為與所有權移轉行為，應予撤銷
    。(四)被告庚○○、丁○○應將第一項土地於八十九年十二月二日以贈與為原因所
    為所有權移轉登記予以塗銷。(五)被告丙○○、庚○○應將第二項土地於八十九年
    十一月三十日以贈與為原因所為所有權移轉登記予以塗銷。(六)被告甲○○應將第
    三項土地於八十九年十二月十六日以贈與為原因所為所有權移轉登記予以塗銷，
    均屬有據，應予准許。
八、本件事證已臻明確，兩造其餘攻擊防禦方法及舉證，經審酌與判決結果不生影響
    ，爰不一一論述，併此敘明。
據上論結，原告之訴為有理由，依民事訴訟法第三百八十五條第一項前段、第七十八
條、第八十五條第一項、第二項，判決如主文。
中　　　華　　　民　　　國　　九十一　　年　　十一　　　月　　　十五　　日
                                    臺灣彰化地方法院民事第二庭
~B審判長法官　何志通
~B　　　法官　廖國佑
~B　　　法官　鄭舜元
右為正本係照原本作成。
如對本判決上訴須於判決送達後廿日內向本院提出上訴狀。
中　　　華　　　民　　　國　　九十一　　年　　十一　　　月　　　十五　　日
~B法院書記官　卓俊杰
